最高法院刑事判決　　　　　　　　　　　　　　　八十八年度台上字第七二五三號
　　上　訴　人　甲○○
　　選任辯護人　楊祺雄律師
右上訴人因偽造文書案件，不服台灣高等法院中華民國八十六年六月十三日第二審判
決（八十六年度上訴字第三○二號，起訴案號：台灣台北地方法院檢察署八十三年度
偵字第二三六八二號），提起上訴，本院判決如左：
    主  文
原判決撤銷，發回台灣高等法院。
    理  由
本件原判決認定：上訴人甲○○係台北市○○○路○段十九巷廿五號樂揚國際貿易有
限公司（下稱樂揚公司）負責人，該公司曾於民國七十七年起，為告訴人香港商萬能
工業有限公司之經銷商，經銷自澳洲商澳美佳製造廠持股股份有限公司進口之車用潤
滑油。上訴人將之分裝成塑膠 ＰＶＣ 瓶出售，瓶上印有告訴人慣用之名稱「  mega
Maunfacturing Division 」及香港地址「 ONE HYSAN AVENUE, CAUSEWAY BAY, HONG
KONG. 」，七十九年經銷關係終止後，至八十一年五月，上訴人仍自告訴人購入上開
油品出售。自八十二年六月起，上訴人改自美國進口油品分裝出售，詎竟基於概括之
犯意，在裝盛該油品之ＰＶＣ瓶上，擅自打印上開告訴人慣用之名稱及香港地址，偽
冒告訴人名義之油品，連續多次銷售，足以生損害於告訴人，嗣於八十三年十月四日
，經警查獲，並扣得上訴人所有偽冒上開名稱及地址之綠色ＰＶＣ瓶裝油品一千一百
六十四瓶、藍色ＰＶＣ空瓶二千零十瓶等情。因而撤銷第一審諭知無罪之判決，改判
論處上訴人連續行使偽造文書，足以生損害於他人罪刑，固非無見。
惟查：(一)、刑法第二百十條偽造文書罪，係指偽造他人之文書而言，若自己之文書，
雖登載不實，祇屬虛妄行為，不能構成偽造文書之罪，亦即以自己名義作成之文書，
雖為不實之登載，無論是否足生損害於他人，刑法上既無處罰明文，自無論罪之餘地
。本件上訴人自始否認「　maga Manufacfuring Division 」為告訴人之專用或慣用
名稱，辯稱「Manufacfuring Division是一般油品通用的標示，是指製造中心，任何
工廠均可使用，並不是告訴人專用的」、「伊使用之文意僅係以普通使用方式表明產
品之產地」、「伊改向美國訂購，為示與告訴人之油品有所區隔，更改包裝，其上已
標記產地為美國」、「　是希臘字母最後一個字母，伊所負責經營之樂揚公司就該圖
案享有商標專用權」、「　maga  Manufacfuring Division，其中譯文即亞加製造部
門，難認為僅係特定人能專屬獨佔排他使用之文字，……任何人均得標註，何來冒用
可言，……樂揚公司享有上開商標專用權，其讀音亦為亞米加，以之解為樂揚公司『
亞米加製造部門』製售亦難謂無據，伊並非無製作權」（見偵查卷第三十、四十四頁
、第一審卷第二十五頁背面、二十九頁、原審卷第八十六頁背面）。又扣案之上開Ｐ
ＶＣ瓶貼有載明「樂揚國際貿易有限公司」之使用說明（見偵查卷第六十六頁）。相
互勾稽，上訴人雖使用「　maga  Manufacfuring Division」名稱於樂揚公司銷售之
油品上，但似係以該名稱非為他人之專用或慣用名稱，乃以自己所經營之樂揚公司名
義使用該名稱而製作前開文字於油品ＰＶＣ瓶上，並非以告訴人名義製作，則能否謂
上訴人所為構成偽造私文書罪，尚非無研討之餘地。原審未詳予調查，亦未說明不採
納上訴人辯解之理由，遽認上訴人犯罪行為，難謂無應於審判期日調查之證據未予調
查之違法。(二)、按刑法第二百十六條、第二百十條之行使偽造私文書罪，其所謂之文
書，須以文字或符號，定著於有體物，而表示一定之意思、觀念或用意，具有相當之
存續性，且屬法律上或社會生活上有關係之事項者，始足當之。如僅單純表示文書製
作人之人格，而未表示一定之內容者，即難認係該法條所保護之文書。原判決謂上訴
人「在油品ＰＶＣ瓶上，擅自印上告訴人慣用之名稱『　maga Manufacfuring Divis
ion 』及香港地址『ONE HYSAN AVENUE, CAUSEWAY BAY, HONG KONG.』，偽冒告訴人
名義之油品」，僅認定上訴人偽冒告訴人名義，並未明確認定上訴人所偽造之文書內
容，矧上開所謂之慣用名稱及住址似僅單純表示製作人之同一性，能否謂已表示一定
之用意，非無疑義。原判決未詳予認定並為必要之論斷及說明，遽論上訴人偽造私文
書罪行，尚嫌速斷。(三)、告訴人提出之私文書雖非不得作為認定被告犯罪之證據，惟
若其內容是否真實有疑義者，非經調查其他必要之證據，不得遽予採為論罪之依據。
本件告訴人所提之西元一九八一、一九八二、一九八三、一九八四、一九八五及一九
九一年度輸入台灣油品貨物清單所用信紙影本，係其所製作之私文書，且非為原本，
上訴人於原審以其未經公（認）證不具形式證據力而否認其為真正（見原審卷第四十
七至五十六、八十七頁），法院即應調查其他必要證據以察明其是否與事實相符，原
審未詳予調查說明，遽採為不利上訴人之認定，自難昭折服。以上或係上訴意旨所指
摘，或為本院得依職權調查之事項，應認原判決有撤銷發回更審之原因。至於原判決
不另為無罪諭知之刑法第二百五十五條第一項部分，基於審判不可分之原則，應併予
發回。
據上論結，應依刑事訴訟法第三百九十七條、第四百零一條，判決如主文。
中      華      民      國    八十八    年     十二     月     十六     日
                              最高法院刑事第十二庭
                                  審判長法官  陳  炳  煌
                                        法官  陳  正  庸
                                        法官  陳  世  雄
                                        法官  高  金  枝
                                        法官  賴  忠  星
      右正本證明與原本無異
                                              書  記  官
中      華      民      國    八十八    年     十二     月    二十一    日
